---
title: "**Analiza podataka teniskih mečeva**"
author: Antonio Babić, Iva Maria Ivanković, Gabrijel Jambrošić, Antun Jurelinac
date: 14. siječanj 2022.
output: 
  pdf_document: 
    number_sections: yes
    toc: yes
toc-title: "Sadržaj"
toc-depth: 3
---

```{r setup, include = FALSE}
library(gridExtra)
fig.width = 5
```

\newpage

# Motivacija i opis problema

Statistička analiza podataka oduvijek je prisutna u sportu. Njome se služe komentatori koji prije neke važne utakmice trebaju naučiti što više činjenica o igraču ili timu, što spada pod deskriptivnu statistiku. Investitori na temelju statistike kluba raspoređuju svoja ulaganja, što za posljedicu može imati napredak kluba ili njegovu potpunu propast. Plaće igrača i njihove cijene na tržištu transfera izravno ovise o njihovoj statistici u prethodnoj sezoni, a kladionice provode iscrpne analize podataka kako bi postavile kvote.

U tenisu je statistika kao alat dobila dodatnu popularnost zahvaljujući bivšem treneru Craigu O'Shaughnessyju, strategu s uporištem u statistici čija je analiza bila ključna u rezultatima Novaka Đokovića protiv njegovih najvećih rivala. Svojim zaključcima izvedenim iz povijesnih podataka mečeva tenisačima je moguće prilagoditi kondicijske pripreme, teniske treninge i strategiju protiv pojedinih protivnika, što rezultira boljom i konzistentnijom igrom.

U nastavku teksta analizirat će se skup podataka o teniskim mečevima i tenisačima te će se iz podataka pokušati izvesti zaključci i pomoću njih odgovoriti na projektna pitanja. Analiza podataka bit će provedena u programskom jeziku *R*, a odabrano okruženje je *RStudio*.

# Opis i učitavanje skupa podataka

## Opis skupa podataka

Podaci se sastoje od svih ATP mečeva odigranih između 1991. i 2020. godine. Svakom igraču pridodano je više značajki kao što su visina, starost, ruka kojom igra, igra li jednoručni ili dvoručni backhand itd. Dodatno je svaki meč opisan s više značajki poput rankinga pobjednika, rankinga gubitnika, trajanja meča, broja winnera pobjednika, broja neprisiljenih grešaka gubitnika, broja spašenih break prilika i sl.

Jedan redak u tablici skupa podataka sadrži podatke raspoređene u sljedeće stupce (ne moraju sve vrijednosti biti definirane): redni broj podatka, identifikacijska oznaka turnira, naziv turnira, vrsta podloge, broj natjecatelja na turniru, razina turnira, datum održavanja turnira, redni broj meča, rezultat meča, broj setova (*best of x*), razina meča (npr. kvalifikacijski, četvrtfinale, finale) i trajanje meča. Informacije o pobjedniku i gubitniku sadržane su u sljedećim stupcima, za svakog od dvojice igrača zasebno: identifikacijska oznaka, jakosna skupina u ždrijebu, ime i prezime, dominantna ruka, visina, nacionalnost, dob, ranking itd.

## Učitavanje skupa podataka

Zadani skup podataka učitan je iz .csv datoteke *tennis_atp_matches.csv*.

```{r}
tennis <- read.csv("tennis_atp_matches.csv")
```

Imena svih varijabli u skupu podataka dana su u nastavku.

```{r}
names(tennis)
```
Možemo saznati neke osnovne informacije o skupu podataka, npr. njegove dimenzije, odnosno broj redaka i stupaca.

```{r}
dim(tennis)
```
Prije odgovaranja na projektna pitanja, ispisat ćemo osnovne podatke o svim varijablama kako bismo se površno upoznali sa skupom podataka.

```{r}
summary(tennis)
```

# Projektna pitanja

U sklopu zadatka postavljena su određena pitanja, uz mogućnost postavljanja vlastitih pitanja i pokretanja dodatne problematike vezano za dani skup podataka. Sva su pitanja vezana uz gradivo koje se obrađuje na predmetu Statistička analiza podataka na Fakultetu elektrotehnike i računarstva.

## Zadana pitanja

### Distribucija visine igrača

Postavljeno pitanje bilo je: Možemo li nešto zaključiti iz distribucije visine najboljih deset igrača u posljednjih 30 godina u odnosu na distribuciju visine igrača koji nisu bili tako uspješni?

Kako je u skupu podataka svakom igraču pridružen njegov ranking, taj će se podatak koristiti pri određivanju najuspješnijih igrača. Svake godine igrač dobije novi ranking te se za svaku godinu može odrediti popis deset igrača s najboljim rankingom. Nakon što se prikupe podaci svih trideset godina, profiltriraju se na način da se svaki igrač pojavljuje samo jednom.To je skup podataka koji će se koristiti u analizi i predstavljati najuspješnije igrače.

S obzirom na činjenicu da se u skupu podataka na nekim mjestima pojavljuju igrači kojima nije definiran ranking, postavit ćemo im ranking na 1000 kako ne bi ušli u selekciju igrača s najboljim rankingom. Broj 1000 odabran je donekle proizvoljno - mogao je biti i 11, bitno je da je veći od 10.

```{r}
rankingRelevantData <- tennis[c("winner_id", "winner_name", "winner_rank", "winner_ht")]
rankingRelevantData[is.na(rankingRelevantData)] = 1000
```

Iz podataka se zatim izvuče popis svih pobjednika mečeva za koje je u bilo kojem meču zabilježen ranking <= 10. Razlog zašto se gledaju samo pobjednici jasan je ako se malo promisli o samom sustavu rangiranja - niti jedan igrač koji je u nekom trenutku bio među najboljom desetoricom nije se mogao ne pojaviti u barem jednom meču kao pobjednik.

```{r}
#svi igrači koji su u nekom trenutku imali ranking <= 10
winnersBestRanking <- rankingRelevantData[rankingRelevantData$winner_rank <= 10,]

#izdvajanje relevantnih stupaca
bestRanking <- winnersBestRanking[c("winner_id", "winner_name", "winner_ht")]

#brisanje duplikata
mostSuccessfulPlayers <- unique(bestRanking)
colnames(mostSuccessfulPlayers) <- c("player_id", "player_name", "player_ht")
```

Skup igrača koji nisu bili tako uspješni ustvari je skup svih ostalih igrača.

Taj popis dobijemo tako što iz tablice s popisom svih igrača izuzmemo one retke koji se nalaze u tablici s popisom najuspješnijih igrača.

```{r}
#popis svih igrača koji imaju barem jednu zabilježenu pobjedu
winners <- tennis[c("winner_id", "winner_name", "winner_ht")]
groupedWinners <- subset(as.data.frame(table(winners)), Freq != 0)
groupedWinners[4] = NULL
colnames(groupedWinners) <- c("player_id", "player_name", "player_ht")

#popis svih igrača koji imaju barem jedan zabilježen gubitak
losers <- tennis[c("loser_id", "loser_name", "loser_ht")]
groupedLosers <- subset(as.data.frame(table(losers)), Freq != 0)
groupedLosers[4] = NULL
colnames(groupedLosers) <- c("player_id", "player_name", "player_ht")

#full outer join pobjednika i gubitnika
allPlayers <- merge(groupedWinners, groupedLosers, all = TRUE)

#izuzimamo igrače koji su među najuspješnijima
notSoSuccessfulPlayers <- subset(allPlayers, !player_id %in% mostSuccessfulPlayers$player_id)
```

Nakon što smo izdvojili najuspješnije i one manje uspješne igrače u skupove podataka ```mostSuccesfulPlayers``` i ```notSoSuccessfulPlayers```, možemo početi s analizom podataka. Za početak, ispisujemo neke osnovne informacije o jednim i drugim igračima kako bi čitatelj dobio sliku. Primjeri važnijih mjera centralne tendencije jesu aritmetička sredina i medijan.

```{r}
summary(mostSuccessfulPlayers$player_ht)

notSoSuccessfulPlayers$player_ht <- as.numeric(as.character(notSoSuccessfulPlayers$player_ht))
summary(notSoSuccessfulPlayers$player_ht)
```

Vizualiziramo podatke, prvo za najuspješnije igrače, zatim za one manje uspješne.

```{r}
boxplot(mostSuccessfulPlayers$player_ht, notSoSuccessfulPlayers$player_ht, 
        names = c('Most succesful players\' heights','Less succesful players\' heights'),
        main='Boxplot of most and least successful players\' heights')
```

```{r}
h_mostSuccesfulPlayers = hist(mostSuccessfulPlayers$player_ht,
                              main = "Visine najuspješnijih igrača",
                              xlab = "Visina igrača [cm]",
                              ylab = "Frekvencija",
                              breaks = 5,
                              col = "palegreen")
```

```{r}
h_notSoSuccesfulPlayers = hist(notSoSuccessfulPlayers$player_ht,
                               main = "Visine manje uspješnih igrača",
                               xlab = "Visina igrača [cm]",
                               ylab = "Frekvencija",
                               breaks = 5,
                               col = "palevioletred")
```

Ovaj je prikaz dosta grub, ali iz njega i dalje možemo izvući neke zaključke. Naime, usporedbom \textit{boxplota} uviđamo da je srednja vrijednost visine nešto viša za najuspješnije igrače. Usporedbom histograma uviđamo da, iako je visina većine igrača i jedne i druge skupine između 180 i 190 cm, kod onih manje uspješnih igrača broj onih čija je visina manja od 180 cm znatno je veći od onih čija je visina veća od 190 cm, dok to kod najuspješnijih igrača nije slučaj.

Histogram vrijednosti visina najuspješnijih igrača ima zvonolik oblik, a pretpostavka je da bi i histogram vrijednosti visina manje uspješnih igrača imao sličan oblik ako se broj razreda poveća. Da bismo se u to uvjerili, možemo podatke prikazati histogramom s većim brojem razreda:

```{r}
h2_mostSuccesfulPlayers = hist(mostSuccessfulPlayers$player_ht,
                              main = "Visine najuspješnijih igrača",
                              xlab = "Visina igrača [cm]",
                              ylab = "Frekvencija",
                              breaks = 10,
                              col = "palegreen")
```

```{r}
h_notSoSuccesfulPlayers = hist(notSoSuccessfulPlayers$player_ht,
                               main = "Visine manje uspješnih igrača",
                               xlab = "Visina igrača [cm]",
                               ylab = "Frekvencija",
                               breaks = 10,
                               col = "palevioletred")
```

Oblik histograma upućuje na to da se podaci ravnaju po normalnoj razdiobi. Da bismo to sa sigurnošću mogli tvrditi, potrebno je provesti test normalnosti varijabli. 

```{r}
qqnorm(mostSuccessfulPlayers$player_ht, pch = 20, frame = FALSE, 
       main='Najuspješniji igrači')
qqline(mostSuccessfulPlayers$player_ht, col = "blue", lwd = 2)

qqnorm(notSoSuccessfulPlayers$player_ht, pch = 20, frame = FALSE, 
       main='Manje uspješni igrači')
qqline(notSoSuccessfulPlayers$player_ht, col = "blue", lwd = 2)
```
Čini se da podaci prate ravnu liniju pa možemo pretpostaviti da je razdioba normalna.

Pod tom pretpostavkom prvo ćemo se pozabaviti jednakošću varijanci, odnosno dokazivanjem iste, a zatim ćemo provesti testove i postaviti hipoteze o jednakosti prosječnih vrijednosti visina uspješnih i onih manje uspješnih igrača.

Imamo li na raspolaganju dva nezavisna slučajna uzorka $X_1^1, X_1^2, \ldots X_1^{n_1}$ i $X_2^1, X_2^2, \ldots, X_2^{n_2}$, pod pretpostavkom da oni dolaze iz populacija s normalnom razdiobom i varijancama $\sigma_1^2$ i $\sigma_2^2$, tada slučajna varijabla $$F = \frac{S_{X_1}^2 / \sigma_1^2}{S_{X_2}^2 / \sigma_2^2}$$
ima Fisherovu razdiobu s $(n_1 - 1, n_2 - 1)$ stupnjeva slobode pri čemu vrijedi: $$S_{X_1}^2 = \frac{1}{n_1 - 1} \sum_{i = 1}^{n_1} (X_1^i - \bar{X}_1)^2, \quad S_{X_2}^2 = \frac{1}{n_2 - 1} \sum_{i = 1}^{n_2} (X_2^i - \bar{X}_2)^2.$$
Hipoteze testa jednakosti varijanci glase:
$$ \begin{aligned}
H_0&: \sigma_1^2 = \sigma_2^2 \\
H_1&: \sigma_1^2 < \sigma_2^2 \quad \text{,} \quad \sigma_1^2 > \sigma_2^2 \quad \text{,} \quad \sigma_1^2 \neq \sigma_2^2
\end{aligned} $$
Ispitujemo jednakost varijanci prikupljenih uzoraka:

```{r}
var.test(mostSuccessfulPlayers$player_ht, notSoSuccessfulPlayers$player_ht)
```
p-vrijednost od 0.04659 govori nam da ne možemo odbaciti hipotezu o jednakosti varijanci, tj. da varijance možemo smatrati jednakima.

Sada se možemo pozabaviti srednjim vrijednostima visine. 

Imamo li na raspolaganju dva nezavisna slučajna uzorka $X_1^1, X_1^2, \ldots, X_1^{n_1}$ i $X_2^1, X_2^2, \ldots, X_2^{n_2}$, pod pretpostavkom da oni dolaze iz populacija s normalnom razdiobom s očekivanjima $\mu_1$ i $\mu_2$ te s nepoznatim, ali jednakim varijancama $\sigma$. Zajednička disperzija uzorka računa se kao težinska sredina disperzija $S_{X_1}$ i $S_{X_2}$: $$S_X^2 = \frac{1}{n_1 + n_2 - 2} [(n_1 - 1) S_{X_1}^2 + (n_2 - 1) S_{X_2}^2].$$
Slučajna varijabla $$Z = \frac{\bar{X}_1 - \bar{X}_2 - (\mu_1 - \mu_2)}{\sigma \sqrt{\frac{1}{n_1} + \frac{1}{n_2}}}$$
ima jediničnu normalnu razdiobu, a slučajna varijabla $$W^2 = \frac{(n_1 - 1) S_{X_1}^2 + (n_2 - 1) S_{X_2}^2}{\sigma^2}$$
ima $\chi^2$ razdiobu s $n_1 + n_2 - 2$ stupnja slobode. Iz tog razloga možemo reći da slučajna varijabla $$T = \frac{Z \sqrt{n_1 + n_2 - 2}}{W} = \frac{\bar{X}_1 - \bar{X}_2 - (\mu_1 - \mu_2)}{S_X \sqrt{\frac{1}{n_1} + \frac{1}{n_2}}}$$
ima egzaktnu $t$ razdiobu s $n_1 + n_2 - 2$ stupnja slobode.

Hipoteze testa jednakosti srednjih vrijednosti glase:
$$ \begin{aligned}
H_0&: \mu_1 = \mu_2 \\
H_1&: \mu_1 < \mu_2 \quad \text{,} \quad \mu_1 > \mu_2 \quad \text{,} \quad \mu_1 \neq \mu_2
\end{aligned} $$
Test možemo provesti samo pod pretpostavkom da uzorak dolazi iz populacije koja prati normalnu razdiobu, što imamo. Također, uzorci moraju biti nezavisni, što je i slučaj kod igrača koji dolaze iz dvije različite skupine.

Provedimo sada t-test uz pretpostavku jednakosti varijanci:

```{r}
t.test(mostSuccessfulPlayers$player_ht, notSoSuccessfulPlayers$player_ht, 
       alt = "greater", var.equal = TRUE)
```

p-vrijednost od 0.00004075 govori nam da trebamo odbaciti nultu hipotezu, odnosno da smijemo zaključiti da su najuspješniji tenisači u prosjeku znatno viši od onih manje uspješnih tenisača.

### Odnos ljevaka i dešnjaka

Postavljeno pitanje bilo je: Jesu li ljevaci nezgodniji protivnici dešnjacima koji igraju jednoručni backhand? 

Pitanje je interpretirano na malo drugačiji način - provjeravat će se jesu li dešnjaci zapravo nezgodniji protivnici od ljevaka.

Postavljene su hipoteze:
$$ \begin{aligned}
H_0&: p_1 = p_2\\
H_1&: p_1 < p_2
\end{aligned} $$

Nulta hipoteza glasi da je dešnjacima s jednoručnim backhandom jednako nezgodno igrati protiv dešnjaka i ljevaka, dok je alternativna hipoteza da su dešnjaci su nezgodniji protivnici dešnjacima koji igraju s jednoručnim backhandom.

Jesu li protivnici zahtjevni, lagani, nezgodniji i slično promatrat će se po broju pobjeda naspram broja odigranih mečeva. Tu se pojavljuju dva uzorka i oba uzorka će biti ispunjena isključivo sa dva podatka, pobjeda ili poraz.
Našu hipotezu i takve podatke odlučili smo testirati Testom o dvije proporcije: dva uzorka

Potreban nam je popis svih igrača koji igraju jedoručni backhand.

```{r}
library(rvest)
stranica <- read_html("http://www.tennisdrawchallenge.com/data/list/one-handed-backhand")
tables <- stranica %>% html_table(fill = TRUE)
jedno_back <- tables[[1]]
igraci_1HBH <- jedno_back["Name"]
lista_1HBH = igraci_1HBH[["Name"]]
```

Pomoću dobivenog popisa, svi mečevi bit će izdvojeni u dvije tablice. U jednoj će biti mečevi između igrača koji su dešnjaci i preferiraju jednoručni backhand i igrača koji su ljevaci, a u drugoj tablici će biti biti mečevi između igrača koji su dešnjaci i preferiraju jednoručni backhand i igrača koji su dešnjaci, ali ne igraju jednoručnim backhandom.

```{r}
jedno_back_mecevi_protiv_L = subset(tennis, ((as.character(winner_name) %in% lista_1HBH & 
                                        !(as.character(loser_name) %in% lista_1HBH) & 
                                        as.character(winner_hand)=="R" & as.character(loser_hand)=="L") |
                                        (as.character(loser_name) %in% lista_1HBH &
                                          as.character(loser_hand)=="R" & as.character(winner_hand)=="L" &
                                          !(as.character(winner_name) %in% lista_1HBH) )))
jedno_back_mecevi_protiv_R = subset(tennis, ((as.character(winner_name) %in% lista_1HBH &
                                        as.character(winner_hand)=="R" & as.character(loser_hand)=="R") |
                                        (as.character(loser_name) %in% lista_1HBH &
                                          as.character(loser_hand)=="R" & as.character(winner_hand)=="R")))
```

Sada je potrebno proći kroz sve pojedine mečeve i provjeriti jesu li igrači s jednoručnim backhandom pobjedili(1) ili izgubili (-1).

```{r}
rezultati_L <- data.frame(value = numeric())
rezultati_R <-data.frame(value = numeric())
k1=0
k2=0
for (i in 1:nrow(jedno_back_mecevi_protiv_L)){
  if (as.character(jedno_back_mecevi_protiv_L[i,"winner_name"] %in% lista_1HBH)){
    rezultati_L[i,"value"] <- 1
    k1=k1+1
  } else {
    rezultati_L[i,"value"] <- 0
  }
}
for (i in 1:nrow(jedno_back_mecevi_protiv_R)){
  if (as.character(jedno_back_mecevi_protiv_R[i,"winner_name"] %in% lista_1HBH)){
    rezultati_R[i,"value"] <- 1
    k2=k2+1
  } else {
    rezultati_R[i,"value"] <- 0
  }
}
n1=nrow(rezultati_L)
n2=nrow(rezultati_R)
```

Nad tim podacima provodi se Test o dvije proporcije ($k_1, k_2$ predstavljaju broj pobjeda, a $n_1, n_2$ broj mečeva). Korištena je Z-statistika:
$$ \begin{aligned}
  Z = \frac{\frac{k1}{n1}- \frac{k2}{n2}}{\sqrt{p(1-p) (\frac{1}{n1}+\frac{1}{n2})}} & \sim N(0, 1) \\
\end{aligned} $$

Slijedi računanje z_vrijednosti i p-vrijednosti.

```{r}
z_vrijednost = (k1/n1 - k2/n2)/sqrt(((k1+k2)/(n1+n2))*(1-(k1+k2)/(n1+n2))*(1/k1+1/k2))
z_vrijednost
pnorm(z_vrijednost)
```

p-vrijednost manja od 0.01 upućuje na odbacivanje nulte hipoteze u korist prve hipoteze na razini značajnosti $\alpha$ = 0.01. Zaključujemo da su igračima s desnim jednoručnim backhandom nezgodniji protivnici dešnjaci koji ne preferiraju jednoručni backhand.

```{r}
ruke = tennis[c("winner_hand", "loser_hand")]
razl_ruke = subset(ruke,(as.character(winner_hand)!=as.character(loser_hand) & 
                           as.character(loser_hand)!= "U" & 
                           as.character(winner_hand)!= "U" & 
                           as.character(loser_hand)!= "" & 
                           as.character(winner_hand)!= ""))
grupiraneruke = subset(as.data.frame(table(razl_ruke)), Freq != 0)
grupiraneruke$Freq[1]/nrow(razl_ruke)
grupiraneruke$Freq[2]/nrow(razl_ruke)
```

### Pobjeda prvog seta

Postavljeno pitanje bilo je: Možemo li na temelju dobitnika prvog seta predvidjeti dobitnika cijelog meča? Ono je također preoblikovano te se u ovom dijelu zapravo ispituje možemo li reći da je dobitnik prvog seta bolji igrač.

Zadana je nulta hipoteza koja glasi da su igrači jednako dobri odnosno imaju jednaku vjerojatnost dobitka pojedinog seta. Ovdje pretpostavljamo da svi igrači jednako igraju u svim setovima, iako će se neki igrači npr. brže umoriti.
Sada je alternativna hipoteza da je igrač koji je dobio prvi set bolji igrač.

U nastavku promatramo samo *best of 3* mečeve. Vjerojatnost da dobitnik prvog seta pobijedi uz uvjet da je H0 istinita je $0,5 + 0,5^2 = 0,75$. To znači da od $n$ mečeva očekujemo da će dobitnik prvog seta pobijediti u njih $0,75 * n$. Broj takvih mečeva je varijabla podvrgnuta binomnoj razdiobi s parametrima $n$ i $p = 0,75$. Budući da nam je na raspolaganju mnoštvo podataka, možemo binomnu razdiobu aproksimirati normalnom s parametrima $np$ i $npq$.

Sada možemo hipoteze postaviti na sljedeći način:
$$ \begin{aligned}
H_0&: p = 0,75\\
H_1&: p > 0,75
\end{aligned} $$
gdje je $p$ vjerojatnost pobjede prvog igrača odnosno onoga koji je odnio pobjedu u prvom setu.

Izračunajmo sada postotak mečeva u kojem je dobitnik prvog seta dobio meč te p-vrijednost za distribuciju $N(np, npq)$, gdje je $p = 0,75$, a $q = 0,25$.

```{r}
full_sets <- tennis[!grepl("[A-Za-z]", tennis$score),]
bo3 = full_sets[full_sets$best_of == 3,]
podatkovna_vjerojatnost = sum(substr(bo3$score, 1, 1) > substr(bo3$score, 3, 3)) / nrow(bo3)
n = nrow(bo3)
p = 0.75
o = sum(substr(bo3$score, 1, 1) > substr(bo3$score, 3, 3))
print(podatkovna_vjerojatnost)
pnorm(o, mean = n * p, sd = sqrt(n * p * (1 - p)), lower.tail = FALSE)
```

Vidimo da postotak takvih mečeva iznosi otprilike 82%; p-vrijednost je praktički 0. Odbacujemo nultu hipotezu na jako velikoj razini značajnosti i zaključujemo da su dobitnici prvog seta u prosjeku bolji igrači (imaju veću vjerojatnost dobitka pojedinog seta).

Rezultate ovog testa možemo prikazati i grafički:

```{r}
p1 <- hist(rep(1, times = n * p))
p2 <- hist(rep(1, times = o))
plot(p2, col=rgb(0,1,0,1/2), add=T)
plot(p1, col=rgb(0,0,1,1/2), add=T)
```

Zelenom bojom je prikazan višak opaženih u odnosu na očekivane mečeve. Razlika je manja od 5000 mečeva, ali je s danim parametrima distribucije i više nego dovoljna da opovrgne $H_0$.

Promotrimo vezu između razlike u rangu i trajanja meča - pretpostavka je da igrači sličnijeg ranga igraju dulje mečeve.

Izdvajanje podataka i grafiranje:

```{r}
library(dplyr)
known_ranks = na.omit(bo3[,c("minutes", "winner_rank", "loser_rank")])
known_ranks = arrange(known_ranks[known_ranks$minutes < 500,], desc(minutes)) # postoje par nerealnih mečeva preko 1000 minuta
known_ranks$rank_dif = abs(known_ranks$winner_rank - known_ranks$loser_rank)
plot(known_ranks$rank_dif, known_ranks$minutes)
```

Vidimo da podaci imaju padajući trend, ali također vidimo i kratke mečeve slično rangiranih igrača. To možemo objasniti količinom podatka, pogotovo onih gdje su igrači sličnog ranga. Zato ćemo nastaviti s provođenjem regresijskog testa.

Izgradimo sada regresijski model:
```{r}
fit = lm(minutes~rank_dif, data = known_ranks)
plot(known_ranks$rank_dif, known_ranks$minutes)
lines(known_ranks$rank_dif, fit$fitted.values, col = 'red')
```

```{r}
hist(fit$residuals)
hist(rstandard(fit))
```

Pogledamo li histograme reziduala, vidimo da su nakošeni, ali poznato je da je t-distribucija robusna na nenormalnosti pa ćemo svejedno provesti test do kraja.

```{r}
summary(fit)
```

Kao što vidimo, dobivamo vrlo mali $R^2$ te ne možemo zaključiti da su varijable linearno zavisne. Preduvjeti nisu bili dobri, a prividan padajući trend možemo objasniti i brojem odigranih mečeva u kojima su igrači imali sličan rang. Naime, veći ekstremi se prirodno postižu na mjestima brojnijeg uzorkovanja. Na grafu možemo uočiti gornju envelopu koja uistinu ima padajući trend, ali također postoji i donja envelopa koja nema takav trend. Mečevi blizu gornje envelope su rijetki i ne utječu toliko na regresiju koliko utječu oni drugi, čisto zbog svoje brojnosti.

Da bismo se uvjerili da je ovaj prividan padajući trend uistinu rezultat neravnomjerne raspoređenosti podataka po horizontalnoj osi, razmotrimo sljedeći graf:

```{r}
hist(known_ranks$rank_dif)
```

koji potvrđuje tu teoriju.

## Vlastita pitanja

### Vrsta podloge

Postavljeno pitanje bilo je: Je li odustajanje od meča nezavisno od vrste podloge na kojoj se on igra?

Postavljena je nulta hipoteza koja glasi da su podloga teniskog terena i odustajanje od meča nezavisne varijable, dok je alternativa da su to zavisne varijable.

```{r}
podloge <- subset(tennis, as.character(surface)!="")
podloge <- droplevels(podloge)
podloge$score <- ifelse(grepl("RET", podloge$score), "Retired", "Not retired")
```

Pogledajmo kontingencijsku tablicu varijabli podloge i odustajanja od meča:

```{r}
tbl = table(podloge$surface, podloge$score)
tbl
```

Kontingencijskoj tablici dodajemo sume redaka i stupaca:

```{r}
added_margins_tbl = addmargins(tbl)
print(added_margins_tbl)
```

Test nezavisnosti $\chi^2$ test u programskom paketu R implementiran je u funkciji `chisq.test()` koja kao ulaz prima kontingencijsku tablicu podataka koje testiramo na nezavisnost. Ispitat ćemo nezavisnost podloge teniskog terena i odustajanja od meča.

Pretpostavka testa je da očekivana frekvencija pojedinog razreda mora biti veća ili jednaka 5 (`chisq.test()` pretpostavlja da je ovaj uvjet zadovoljen stoga je prije provođenja testa potrebno to provjeriti).

```{r}
for (col_names in colnames(added_margins_tbl)){
  for (row_names in rownames(added_margins_tbl)){
    if (!(row_names == 'Sum' | col_names == 'Sum') ){
      cat('Očekivane frekvencije za razred ',col_names,'-',row_names,': ',(added_margins_tbl[row_names,'Sum'] * added_margins_tbl['Sum',col_names]) / added_margins_tbl['Sum','Sum'],'\n')
    }
  }
}
```

Očekivane frekvencije veće su od 5, što znači da možemo nastaviti sa $\chi^2$ testom.

```{r}
chisq.test(tbl,correct=F)
```

Odbacujemo $H_0$ u korist $H_1$ i zaključujemo da su podloga teniskog terena i odustajanje igrača od meča međusobno zavisni.

## Dodatak

### Promatranje napretka najboljih igrača

U raspravi o setu podataka i eventualnim dodatnim pitanjima koja bi se mogla nametnuti, došlo se na ideju praćenja napretka najboljih tenisača u zadnjih 30 godina. Ovdje su rezultati analize:

```{r}
tri_najbolja <- sort(table(tennis$winner_id), decreasing=TRUE)[1:3]
godine <- sort(unique(substr(tennis$tourney_date, 1, 4)))
for(player_id in dimnames(tri_najbolja)[[1]]) {
  pobjede_po_godinama <- rep()
  for(godina in godine) {
    pobjede_po_godinama <- append(pobjede_po_godinama, nrow(tennis[which(tennis$winner_id == player_id & substr(tennis$tourney_date, 1, 4) == godina),])
    / nrow(tennis[which((tennis$winner_id == player_id | tennis$loser_id == player_id) & substr(tennis$tourney_date, 1, 4) == godina),]))
  }
  plot(godine, pobjede_po_godinama, type="b", main = (tennis[tennis$winner_id == player_id,][1,]$winner_name))
}
```

Možemo vidjeti da najbolji igrači imaju rast prvih 5 do 10 godina, a onda manje više stagniraju.

### Marin Čilić

```{r}
cilic = subset(tennis,(as.character(winner_name)=="Marin Cilic" | as.character(loser_name) == "Marin Cilic"))
cilic_bof_5 = subset(cilic, as.character(best_of)=="5")
cilic_loss = subset(cilic_bof_5, as.character(loser_name) == "Marin Cilic")
cilic_superloss = subset(cilic_loss, substr(cilic_loss$score,1,1) < substr(cilic_loss$score,3,3))
cilic_superduperLoss = 4
```

# Zaključak

Analiza podataka teniskih mečeva iznjedrila je neke zanimljive zaključke. S obzirom na veličinu skupa podataka i broj varijabli koje se u njemu pojavljuju, bio je velik izazov uopće i razumjeti što sve te varijable znače, a kamoli analizirati svaku sa svojim eventualnim ovisnostima. Ipak, neka od projektnih pitanja dobila su pripadne odgovore, od kojih su neki bili i iznenađujući.

U nastavku rada na projektu moglo bi se analizirati pojedine tenisače i njihove karijere. Primjerice, pojedini mečevi hrvatskog tenisača Marina Čilića mogli bi zadati pravu glavobolju ne samo onima koji ih gledaju, već i onima koji bi na temelju rezultata pokušali izvesti bilo kakve zaključke ili predviđanja. To je, pak, posao za nekog vrsnog poznavatelja tenisa, koji bi se tako mogao i dobro zabaviti.
